---
title: "Analisis del df obesidad25"
author: "Grupo 10"
date: "2025-06-29"
output:
  html_document:
    toc: true          # activa el índice automático
    toc_float: true    # hace que el índice quede flotando al costado
    toc_depth: 3       # profundidad del índice (niveles de encabezado que se muestran)
    number_sections: true  # numera automáticamente las secciones
    theme: cerulean    # tema visual del HTML (opcional, podes cambiar o quitar)
    highlight: tango   # resaltado de sintaxis para código (opcional)
---

```{r setup, include=FALSE}
knitr::opts_chunk$set(echo = TRUE, message = FALSE, warning = FALSE)
```

## Instalación y carga de librerías

```{r librerias}
libs <- c("readxl", "ggplot2", "dplyr", "tidyr", "ggcorrplot", "GGally", "scales",
          "kableExtra", "summarytools", "formattable", "gt", "car", "broom",
          "MASS", "ggfortify", "glue", "tibble")

install_if_missing <- function(pkg) {
  if (!require(pkg, character.only = TRUE)) install.packages(pkg)
}

invisible(lapply(libs, install_if_missing))

invisible(lapply(libs, library, character.only = TRUE))
```

## Análisis Exploratorio de Datos (EDA)

### Carga y descripción de los datos

```{r carga_datos}
datos <- read_excel("obesidad25.xlsx")

kable(head(datos, 6), digits = 2, caption = "Primeras 6 observaciones") %>%
  kable_styling(bootstrap_options = c("striped", "hover", "condensed"), full_width = F)

names(datos)

summary(datos)

str(datos)
```

### Verificación de NAs y duplicados

```{r limpieza_datos}
colSums(is.na(datos))

datos_completos <- datos %>% drop_na()

sum(duplicated(datos))

dim(datos_completos)
```

### Gráficos univariados

```{r graficos_univariados}
datos %>% 
  dplyr::select(where(is.numeric)) %>% 
  pivot_longer(cols = everything(), names_to = "variable", values_to = "valor") %>%
  drop_na() %>%
  ggplot(aes(x = valor)) +
  geom_histogram(bins = 30, fill = "#b2d8b2", color = "darkgreen") +
  facet_wrap(~ variable, scales = "free", ncol = 3) +
  labs(title = "Distribución de variables numéricas", x = "Valor", y = "Frecuencia")
```

## Outliers

```{r boxplots_variables}
# Boxplots por variable
datos %>%
  dplyr::select(where(is.numeric)) %>%
  pivot_longer(cols = everything(), names_to = "variable", values_to = "valor") %>%
  drop_na(valor) %>%
  ggplot(aes(x = variable, y = valor)) +
  geom_boxplot(fill = "darkorange", color = "black") +
  coord_flip() +
  labs(title = "Boxplots de variables numéricas", x = "Variable", y = "Valor")
```

```{r contar_outliers}
# Función para contar outliers por variable usando regla de Tukey
contar_outliers <- function(x) {
  q1 <- quantile(x, 0.25, na.rm = TRUE)
  q3 <- quantile(x, 0.75, na.rm = TRUE)
  iqr <- q3 - q1
  sum(x < (q1 - 1.5 * iqr) | x > (q3 + 1.5 * iqr), na.rm = TRUE)
}

# Aplicar la función a todas las variables numéricas
outliers_por_variable <- sapply(dplyr::select(datos_completos, where(is.numeric)), contar_outliers)
print(outliers_por_variable)
```

```{r outliers_tabla}
# Mostrar los valores outliers por variable
outliers_valores <- lapply(dplyr::select(datos_completos, where(is.numeric)), function(x) {
  boxplot.stats(x)$out
})

# Crear data.frame limpio, sin rownames
outliers_resumen <- data.frame(
  Variable = names(outliers_valores),
  Valores_Atipicos = sapply(outliers_valores, function(x) paste(round(x, 2), collapse = " - ")),
  row.names = NULL
)

# Imprimir tabla
outliers_resumen %>%
  kable(caption = "Valores atípicos detectados por variable", align = "l") %>%
  kable_styling(bootstrap_options = c("striped", "hover", "condensed"), full_width = F)
```

### Análisis de outliers: altura

```{r altura_outliers}
# Mostrar filas donde altura == 73.75
datos_completos %>% filter(altura ==  73.75)

summary(datos_completos$altura)

ggplot(datos_completos, aes(x = altura)) +
  geom_histogram(bins = 30, fill = "darkorange", color = "black") +
  labs(title = "Histograma de Altura", x = "Altura (cm)", y = "Frecuencia")

datos_sin_outliers <- datos_completos %>% filter(altura != 73.75)
summary(datos_sin_outliers)
```

### Análisis de outliers: pecho - cadera - muslo - rodilla

```{r outliers_otros}
get_outlier_index <- function(vec) {
  q1 <- quantile(vec, 0.25, na.rm = TRUE)
  q3 <- quantile(vec, 0.75, na.rm = TRUE)
  iqr <- q3 - q1
  which(vec < (q1 - 1.5 * iqr) | vec > (q3 + 1.5 * iqr))
}

out_pecho <- get_outlier_index(datos_sin_outliers$pecho)
out_cadera <- get_outlier_index(datos_sin_outliers$cadera)
out_muslo <- get_outlier_index(datos_sin_outliers$muslo)
out_rodilla <- get_outlier_index(datos_sin_outliers$rodilla)

outliers_indices <- unique(c(out_pecho, out_cadera, out_muslo, out_rodilla))

personas_outliers <- datos_sin_outliers[outliers_indices, 
                                        c("abdomen", "pecho", "cadera", "muslo", "rodilla", "grc")]

personas_outliers <- personas_outliers[order(-personas_outliers$grc), ]

formattable(personas_outliers, 
            list(
              grc = color_tile("white", "tomato"),
              abdomen = color_tile("white", "lightblue")
            ))

ggplot(personas_outliers, aes(x = abdomen, y = grc)) +
  geom_point(color = "darkred", size = 3) +
  labs(title = "% GRC vs Abdomen en personas con outliers", x = "Circunferencia abdomen (cm)", y = "% Grasa corporal") +
  theme_minimal()
```

### Análisis de outliers: abdomen

```{r outliers_abdomen}
q1 <- quantile(datos_completos$abdomen, 0.25, na.rm = TRUE)
q3 <- quantile(datos_completos$abdomen, 0.75, na.rm = TRUE)
iqr <- q3 - q1
lim_inf <- q1 - 1.5 * iqr
lim_sup <- q3 + 1.5 * iqr

datos_sin_outliers_abdomen <- datos_sin_outliers %>%
  filter(abdomen >= lim_inf & abdomen <= lim_sup)

outliers_abdomen <- datos_completos %>%
  filter(abdomen < lim_inf | abdomen > lim_sup)

outliers_abdomen %>%
  gt() %>%
  tab_header(title = "Casos con valores atípicos en la variable abdomen") %>%
  fmt_number(columns = everything(), decimals = 1)

modelo_todos <- lm(grc ~ abdomen, data = datos_sin_outliers)
modelo_sin_outliers <- lm(grc ~ abdomen, data = datos_sin_outliers_abdomen)
summary(modelo_sin_outliers)

cat("### Modelo con todos los datos ###\n")
print(summary(modelo_todos))

cat("\n### Modelo sin outliers en abdomen ###\n")
print(summary(modelo_sin_outliers))

datos_completos$modelo <- "Con outliers"
datos_sin_outliers$modelo <- "Sin outliers"

ggplot() +
  geom_point(data = datos_completos, aes(x = abdomen, y = grc), alpha = 0.5, color = "grey") +
  geom_point(data = datos_sin_outliers, aes(x = abdomen, y = grc), alpha = 0.8, color = "#69b3a2") +
  geom_smooth(data = datos_completos, aes(x = abdomen, y = grc, color = modelo, linetype = modelo),
              method = "lm", se = FALSE) +
  geom_smooth(data = datos_sin_outliers, aes(x = abdomen, y = grc, color = modelo, linetype = modelo),
              method = "lm", se = FALSE) +
  scale_color_manual(values = c("Con outliers" = "blue", "Sin outliers" = "darkred")) +
  scale_linetype_manual(values = c("Con outliers" = "solid", "Sin outliers" = "dashed")) +
  labs(title = "Comparación del modelo lineal con y sin outliers en abdomen",
       x = "Abdomen (cm)", y = "% de grasa corporal",
       color = "Modelo", linetype = "Modelo") +
  theme_minimal()
```

## Análisis bivariado y correlaciones

```{r correlaciones}
cor_matrix <- cor(dplyr::select(datos_sin_outliers, where(is.numeric)), use = "complete.obs")

ggcorrplot(cor_matrix,
           type = "lower",
           lab = TRUE,
           lab_size = 3,
           tl.cex = 10,
           title = "Matriz de correlación entre variables numéricas")

cor_con_grc <- sort(cor_matrix["grc", ], decreasing = TRUE)
cor_tabla <- enframe(cor_con_grc, name = "Variable", value = "Correlación")

cor_tabla %>%
  gt() %>%
  tab_header(title = "Correlación con % de grasa corporal (grc)") %>%
  fmt_number(columns = "Correlación", decimals = 3) %>%
  cols_label(Variable = "Variable", Correlación = "Correlación")
```

```{r correlaciones_grafico}
top_vars <- names(sort(cor_con_grc[-1], decreasing = TRUE))[1:3]

datos_sin_outliers %>%
  dplyr::select(grc, all_of(top_vars)) %>%
  pivot_longer(cols = -grc, names_to = "variable", values_to = "valor") %>%
  ggplot(aes(x = valor, y = grc)) +
  geom_point(alpha = 0.6, color = "orange") +
  geom_smooth(method = "lm", se = TRUE, color = "red") +
  facet_wrap(~ variable, scales = "free_x") +
  labs(title = "Relación entre grc y las variables más correlacionadas",
       x = "Valor de variable predictora", y = "% de grasa corporal")
```

```{r ggpairs_grc}
datos_sin_outliers <- datos_sin_outliers %>%
  mutate(grc_cat = cut(grc,
                       breaks = quantile(grc, probs = c(0, 1/3, 2/3, 1), na.rm = TRUE),
                       labels = c("Bajo", "Medio", "Alto"),
                       include.lowest = TRUE))

GGally::ggpairs(
  datos_sin_outliers,
  columns = c("grc", top_vars),
  mapping = aes(color = grc_cat),
  title = "Relaciones entre grc y variables predictoras (color por nivel de grasa)"
)
```

```{r hist_grc}
ggplot(datos_sin_outliers, aes(x = grc)) +
  geom_histogram(aes(y = after_stat(density)), bins = 30, fill = "#69b3a2", color = "darkgreen") +
  geom_density(color = "darkred", linewidth = 1) +
  labs(title = "Distribución y densidad del % de grasa corporal", 
       x = "grc", y = "Densidad")
```

## Modelo 1: Regresión lineal simple

### Selección de la variable predictora

```{r seleccion_predictora}
variable_predictora <- "abdomen"
```

### Ajuste del modelo lineal simple

```{r ajuste_rls}
modelo_rls <- lm(grc ~ abdomen, data = datos_sin_outliers)
summary(modelo_rls)
```

### Interpretación del modelo

```{r interpretacion_rls}
coef(modelo_rls)
```

### Visualización del ajuste

```{r grafico_rls}
ggplot(datos_sin_outliers, aes(x = abdomen, y = grc)) +
  geom_point(alpha = 0.6, color = "darkorange") +
  geom_smooth(method = "lm", se = TRUE, color = "darkred", fill = "blue", alpha = 0.3) +
  labs(title = "Ajuste del modelo lineal simple: grc ~ abdomen",
       x = "Abdomen (cm)", y = "% de grasa corporal")
```

## Modelo 2: Regresión lineal múltiple con todas las variables numéricas

### Ajuste del modelo múltiple

```{r ajuste_multiples}
mod_full <- lm(grc ~ peso + altura + cuello + pecho + abdomen + cadera + muslo + rodilla, data = datos_sin_outliers)
```

### Evaluación global del modelo

```{r evaluacion_global_multiples}
summary(mod_full)
coef(mod_full)
```

### Análisis de significancia individual de variables

```{r significancia_individual}
summary(mod_full)$coefficients
```

### Diagnóstico de multicolinealidad

```{r multicolinealidad}
vif(mod_full)
```

## Comparación y selección de modelos de regresión

### Modelo con selección automática

```{r modelo_automatico}
modelo_completo <- lm(grc ~ peso + altura + cuello + pecho + abdomen + cadera + muslo + rodilla, data = datos_sin_outliers)
mod_automatico <- stepAIC(modelo_completo, direction = "both", trace = FALSE)
summary(mod_automatico)
vif(mod_automatico)
```

### Modelo con selección manual

```{r modelo_manual}
mod_manual <- lm(grc ~ abdomen + cuello, data = datos_sin_outliers)
summary(mod_manual)
vif(mod_manual)
```

## Evaluación del modelo seleccionado

### Verificación de supuestos del modelo lineal

```{r supuestos_modelo}
autoplot(mod_automatico, 
         which = 1:4, 
         colour = '#69b3a2', 
         smooth.colour = "red",
         smooth.linetype = "dashed",
         size = 1)

tidy(mod_automatico) %>%
  gt() %>%
  tab_header(title = "Coeficientes del modelo automático") %>%
  fmt_number(columns = c(estimate, std.error, statistic, p.value), decimals = 3) %>%
  cols_label(
    term = "Variable",
    estimate = "Estimación",
    std.error = "Error Est.",
    statistic = "Valor t",
    p.value = "Valor p"
  )
```



### Correlación entre variables seleccionadas

```{r correlacion_seleccionadas}
names(mod_automatico$coefficients)
vars_seleccionadas <- names(mod_automatico$coefficients)[-1]
cor_select <- cor(datos_sin_outliers[, vars_seleccionadas])
ggcorrplot(cor_select, lab = TRUE, type = "lower", title = "Correlación entre variables seleccionadas")
```



### Detección de observaciones influyentes

```{r deteccion_influyentes}
mod_auto <- lm(grc ~ altura + cuello + abdomen + cadera, data = datos_sin_outliers)

hii <- hatvalues(mod_auto)
ri <- rstudent(mod_auto)
CDi <- cooks.distance(mod_auto)

umbral <- 4 / nrow(datos_sin_outliers)

cook_df <- data.frame(
  obs = 1:length(CDi),
  CD = CDi,
  influente = CDi > umbral
)

ggplot(cook_df, aes(x = obs, y = CD, color = influente)) +
  geom_segment(aes(xend = obs, yend = 0), linewidth = 0.8) +
  scale_color_manual(values = c("FALSE" = "red", "TRUE" = "darkgreen")) +
  geom_hline(yintercept = umbral, linetype = "dashed", color = "darkblue") +
  labs(title = "Distancia de Cook",
       x = "Observación", y = "Cook's Distance", color = "Influyente") +
  theme_minimal()

influyentes <- which(CDi > umbral)

leverage_df <- data.frame(leverage = hii)
umbral_leverage <- 2 * length(coef(mod_auto)) / nrow(datos_sin_outliers)

ggplot(leverage_df, aes(x = leverage)) +
  geom_histogram(binwidth = 0.01, fill = "steelblue", color = "white") +
  geom_vline(xintercept = umbral_leverage, color = "darkred", linetype = "dashed", size = 1) +
  annotate("text", x = umbral_leverage, y = Inf,
           label = paste0("Umbral: ", round(umbral_leverage, 3)),
           vjust = 2, hjust = 0, color = "darkred", angle = 90, size = 3.5) +
  labs(title = "Distribución del leverage",
       x = "Leverage (hii)", y = "Frecuencia") +
  theme_minimal()

leverage_alto <- which(hii > umbral_leverage)
interseccion <- intersect(influyentes, leverage_alto)

cols_num <- datos_sin_outliers %>% dplyr::select(where(is.numeric)) %>% names()

datos_sin_outliers %>%
  slice(interseccion) %>%
  mutate(Nro_Obs = as.integer(interseccion)) %>%
  dplyr::select(Nro_Obs, everything()) %>%
  gt() %>%
  tab_header(
    title = "Observaciones influyentes con leverage alto"
  ) %>%
  fmt_number(
    columns = c("Nro_Obs"),
    decimals = 0
  ) %>%
  fmt_number(
    columns = setdiff(cols_num, "Nro_Obs"),
    decimals = 1
  ) %>%
  cols_label(
    Nro_Obs = "Nro Obs",
    grc = "% Grasa",
    peso = "Peso (kg)",
    altura = "Altura (cm)",
    cuello = "Cuello (cm)",
    pecho = "Pecho (cm)",
    abdomen = "Abdomen (cm)",
    cadera = "Cadera (cm)",
    muslo = "Muslo (cm)",
    rodilla = "Rodilla (cm)"
  ) %>%
  tab_style(
    style = cell_borders(sides = "all", color = "gray"),
    locations = cells_body()
  )

cat(glue::glue("
Resumen de observaciones influyentes
────────────────────────────────────────────
✔ Observaciones influyentes por Cook's Distance: {length(influyentes)}
✔ Observaciones con leverage alto: {length(leverage_alto)}
✔ Observaciones que cumplen ambos criterios: {length(interseccion)}

IDs influyentes por Cook (no leverage alto):
{paste(setdiff(influyentes, leverage_alto), collapse = ', ')}

IDs con leverage alto (no influyentes por Cook):
{paste(setdiff(leverage_alto, influyentes), collapse = ', ')}

IDs en la intersección (Cook + leverage alto):
{paste(interseccion, collapse = ', ')}
"))

```

### Predicción para nuevos casos

```{r prediccion_nuevos_casos}
nuevos_casos <- data.frame(
  altura = c(165, 175, 185), cuello = c(35, 40, 45),
  abdomen = c(85, 100, 115),
  cadera = c(90, 100, 110)
)

predict(mod_automatico, newdata = nuevos_casos, interval = "confidence")
predict(mod_automatico, newdata = nuevos_casos, interval = "prediction")
```
